【裁判字號】    89,毒抗,467
【裁判日期】    891219
【裁判案由】    撤銷保護管束施予強制戒治
【裁判全文】
臺灣高等法院臺南分院刑事判決              八十九年度毒抗字第四六七號 Ｇ
      抗  告  人  臺灣雲林地方法院檢察署檢察官
      被      告  甲  ○  ○
右抗告人因違反毒品危害防制條例案件，不服臺灣雲林地方法院中華民國八十九年十
月三十一日裁定（八十九年度毒聲字第一四０二號）提起抗告，本院裁定如左：
      主      文
原裁定撤銷，發回臺灣雲林地方法院。
      理      由
一、本件抗告意旨略以：原審認被告無施用第二級毒品之情事，因而諭知駁回聲請之
    裁定，無非以：被告尿液雖經雲林縣衛生局檢驗結果呈甲基安非他命陽性反應，
    惟未再將該尿液送交有關單位以「氣相層析質譜儀分析法」進行複驗確認，如何
    能作為施用毒品之證據，因認查無其它積極證據足認被告犯行，而諭知駁回裁定
    ，固非無見。惟按事實審法院應予調查之證據，不以當事人聲請者為限，凡與待
    證事實有關之證據，均應依職權詳加調查，方足發現真實（參照最高法院六十一
    年度台上字第二四七七號判例意旨）。經查，本案被告為警查獲時，採其尿液送
    經具有公權力之專業鑑定機關（即雲林縣衛生局）作煙毒尿液檢驗鑑定結果呈甲
    基安非他命陽性反應，在案可稽。職是，上開裁定駁回聲請者，具有如下違法及
    不當之處：
（一）、裁定所載理由矛盾之違法
    １、查本件雲林地方法院八十九年度毒聲字第一四０二號裁定載明：「聲請人應
        將本件被告之尿液再送交有關單位以『氣相層析質譜儀分析法』加以確認」
        者，與「期能符合刑事訴訟法之程序規定及證據法則之要求」間，該二者係
        為前後理由相互矛盾。蓋「基於發現真實之目的」係為實體問題，與「期能
        符合刑事訴訟法之程序規定」係為程序問題，二者關係應為先程序審查具足
        且適法後，始進入實體有無不當之審查。因此，本案斷無一方面為達到「基
        於發現真實之目的」，另一方面又兼顧「刑事訴訟法之程序規定」，而造成
        實體審查與程序審查問同時並存之矛盾情狀發生。
    ２、「基於發現真實之目的，法院固應依職權調查證據」亦為原審所肯認，則本
        案單純僅係「發現真實之目的」為大前提下，本案應由法院依刑事訴訟法第
        一百六十三條第一項規定「職權調查證據」，才符合依法審判、審檢分立之
        原則。（抗告書所載「自與同上裁定理由欄三第十六行第二十五個字起：『
        聲請人既未檢送被告尿液業經確認之檢驗成績書以供本院審酌』之理由相互
        對照下，其前述裁定內容間，係構成前後理由相互矛盾之違法」之部分，經
        查原裁定並未載有此語，特此說明）。
    ３、同上裁定理由亦指出：「聲請人僅以上揭檢驗成績書作為被告曾施用安非他
        命之唯一證據」，為原審所認定，（抗告書所載「且原審於前開裁定亦認定
        ：訴追犯罪之機關基於勿枉勿縱，及依刑事訴訟法第二條、第一百五十四條
        、第一百六十一條規定與毒品危害防制條例等相關規定，在本案被告同意下
        而採其尿液，送經依法有權鑑定煙毒尿液檢驗機關即雲林縣衛生局檢驗結果
        ，供為舉證責任之用，並經確認其有甲基安非他命陽性反應之檢驗成績書在
        卷可稽」之部分，經查原裁定並未載明，附此說明），此認定要與前開裁定
        理由欄另載：「本院遍觀全卷，復查無其他積極證據足以證明被告有施用安
        非他命之事實」之認定間，具有前後理由矛盾之違法。
（二）、裁定所載理由不備之違法
    １、上開裁定理由欄載明：「然該檢驗成績書所採用之檢驗方法，具有穩定性不
        足且交叉反應易造成誤判之缺點」，及理由欄三第十八行（抗告書誤載為第
        十三行）第五個字起：「雲林縣衛生局出具之煙毒尿液檢驗成績書所採用之
        檢驗方法既具有前述缺點，因此本院對雲林縣衛生局出具之煙毒尿液檢驗成
        績書之證明力有合理之懷疑」，均未詳加說明上開檢驗方法之具有穩定性不
        足且交叉反應係依據何種標準？文件資料？數據統計結果？實務判例及現行
        運作果真揚棄該檢驗方法？現行法令亦明文有強制禁止規定使用該檢驗方法
        ？職是，倘審判機關有所質疑該檢驗方法者，亦應詳述不採之依據標準及實
        體理由，供未來樹立規矩準繩之依憑，要非一句「該檢驗成績書所採用之檢
        驗方法，具有特定性不足且交叉反應易造成誤判之缺點」結論，立即可供為
        推翻該雲林縣衛生局出具之煙毒尿液檢驗成績書之證明力。
    ２、況原審僅係一句「有合理之懷疑」，並未否定該檢驗方法業經我國有效之刑
        事訴訟法及毒品危害防制條例所不採用，亦未明示我國政府機關不得使用該
        檢驗方法，則原審僅依憑一句「有合理之懷疑」之個人主觀臆測及價值判斷
        ，卻未詳細說明其「合理」之依據標準？實體理由何在？實難作為未來樹立
        規矩準繩之依憑。
    ３、前開裁定理由欄揭示：「期能符合刑事訴訟法之程序規定及證據法則之要求
        ，以免造成誤判、冤獄之情」，並未詳細說明刑事訴訟法之那些程序規定？
        該當何種程序之構成要件？對於本案業經雲林縣衛生局出具之煙毒尿液檢驗
        成績書，詳載被告尿液確實有施用安非他命陽性反應，而毋庸再送「氣相層
        析質譜儀分析法」複驗必要，係違反何種證據法則之類型？亦無隻言片語之
        說明、指示。況本案值因未再送「氣相層析質譜儀分析法」複驗，即逕行駁
        回聲請，不啻使雲林縣衛生局之煙毒尿液檢驗結果形同具文，更甚者，係要
        求全國毒品檢驗機關揚棄上開設備、人力、經費等相關配備需要，是否妥適
        ，似再深研為宜。
（三）、裁定有不適用法則或適用不當之違法
    １、上開裁定指出聲請人應將本件被告之尿液再送交有關單住以「氣相層析質譜
        儀分析法加以確認」，業經原審認定為「基於發現真實之目的」，則原審應
        適用刑事訴訟法第一百六十三條第一項規定「應」依職權調查，才符合審檢
        分立、依法審判原則，倘原審認有以「氣相層析質譜儀分析法」進行確認檢
        驗之必要，揆諸前揭規定，法院即應依職權送請相關單住再加以檢驗確認，
        而非課以當事人再負擔法律所無之舉證責任。
    ２、遍觀我國法令，並無強制規定審檢機關應以唯一「氣相層析質譜儀分析法」
        篩檢被告尿液後，才能作為確認該尿液有無毒品反應之唯一檢驗方法，職是
        ，原審上開裁定（抗告書誤載為函示）內容，非但置刑事訴訟法第一百六十
        三條第一項規定於不顧，尚且課以檢察機關之作為義務，應屬增加法律所無
        之限制、要件、負擔，不啻使法官擅自造法（抗告書所載「並由檢察官依函
        行政（詳附件二）」之部分，經查無所謂之函件及附件，特此說明），尚且
        致令刑事訴訟法第一百六十三條第一項規定形同具文。
        綜上所論，原審裁定既有上揭違法及不當，爰依刑事訴訟法第四百零三條第
        一項、第四百零四條但書第二款提出抗告，並請撤銷原裁定，另為適法妥適
        之裁定等語。
二、原裁定意旨略以：聲請人認受保護管束人甲○○違反保護管束應遵守事項情節重
    大，聲請裁定撤銷停止戒治，再令入戒治處所施以強制戒治，無非以雲林縣警察
    局刑事警察隊將受保護管束人之尿液送請雲林縣衛生局鑑定，經該局鑑定受保護
    管束人之尿液有安非他命陽性反應，所出具之編號一八號煙毒尿液檢驗成績
    書為其依據。惟雲林縣衛生局係以ＴＤＸ法（即類似快速薄層層析法之檢驗方法
    ）檢驗受保護管束人之尿液，係屬初步篩檢方法，根據卷附之行政院衛生署八十
    八年二月二十日衛署藥檢字第八八○一三七一三號公告修訂之「濫用藥物尿液檢
    驗機構認可基準」所載，所有初步檢驗結果為陽性或有疑義之尿液檢體，應再以
    氣相層析質譜分析法進行確認檢驗。而本件警方及聲請人既均未傳訊受保護管束
    人，且警方亦未查扣供受保護管束人施用之安非他命及吸食工具，則聲請人係以
    上揭檢驗成績書作為受保護管束人曾施用安非他命之唯一證據，然該檢驗成績書
    所採用之檢驗方法，具有特定性不足且具交叉反應易造成誤判之缺點，基於發現
    真實之目的，聲請人應將受保護管束人之尿液送交有關單位以「氣相層析質譜分
    析法」加以確認，期能符合刑事訴訟法之程序規定及證據法則之要求，以免造成
    誤判、冤獄之情。又按實施刑事訴訟程序之公務員，就該管案件，應於被告有利
    及不利之情形，一律注意；復按犯罪事實應依證據認定之，無證據不得推定其犯
    罪事實；又檢察官就被告犯罪事實，有舉證責任，刑事訴訟法第二條第一項、第
    一百五十四條、第一百六十一條分別定有明文。而法院因發現真實之必要，固應
    依職權調查證據，然所應行調查之證據範圍，係以案卷內所存在與待證事實有關
    之證據為限，案卷內所不存在之證據，法院自不得越俎代庖替聲請人蒐集證據，
    如此始能期法院立於超然公正之中立地位，就當事人雙方所提出之證據為公平之
    事實認定，方符合審檢分立原則，否則不啻使法官取代檢察官負舉證責任，致令
    刑事訴訟法第一百六十一條形同具文。聲請人提出本件之聲請時，其所承辦之八
    十九年度聲撤戒二字第三八號受保護管束人違反毒品危害防制條例案件尚在偵查
    中，惟聲請人既怠於傳訊受保護管束人，以查明其究竟有無在停止戒治付保護管
    束期間內施用安非他命，倘由原審法院傳訊受保護管束人及由本院自行將其尿液
    送交覆驗，無異於偵查中與聲請人共同蒐集證據，實有違法官中立原則。再就證
    據法則而言，雖非任何施用毒品案件皆要求須有尿液之確認檢驗報告，始能證明
    該案被告有施用毒品之事實，然本件聲請人應本於勿縱勿枉而負起舉證責任，蓋
    若將受保護管束人之尿液再送有關單位確認檢驗結果並無任何毒品陽性反應，則
    本件即無任何證據足以證明受保護管束人曾於聲請人所指之時間施用安非他命。
    且雲林縣衛生局出具之煙毒尿液檢驗成績書所採用之檢驗方法既具有前述缺點，
    因此原審法院對該檢驗成績書之證明力有合理之懷疑，依據前開說明，尚不能僅
    憑雲林縣衛生局所出具之煙毒尿液檢驗成績書，遽認受保護管束人有聲請人所指
    之犯行。此外，復查無其他積極證據足以證明受保護管束人有施用安非他命之事
    實，故本件聲請無理由，應予駁回語，固資為其論據。
三、惟查：按現行煙毒檢驗之步驟主要分為「篩檢」與「確認」二程序，煙毒篩檢的
    試藥包括「ＴＯＸＩ－ＬＡＢ」、「ＴＤＸ」．．．等，這些篩檢方法都可能有
    干擾因素，造成「假陽性反應」，亦即會有服用安非他命（或嗎啡）以外的藥，
    但尿液中卻出現安非他命（或嗎啡）陽性反應的情形，亦即使除去人為因素外，
    這些篩檢方法仍有一些發生錯誤的情形（包括假陽性和假陰性），但由於這些篩
    檢方法的錯誤百分率並非一固定值，而是在不同的條件下有不同的錯誤百分率，
    故今多以「氣相層析質譜儀分析法（GC/MSgaschro-matography/massspectromet
    ry）」做最後之確認。「氣相層析質譜議分析法」乃目前就藥物篩檢結果必須進
    一步確認時所最常採用之確認方法，因此在良好的操作條件之下，以氣相層析質
    譜儀作藥物及其代謝物之定性及定量分析，幾乎不會有偽陽性反應產生，此有行
    政院國軍退除役官輔導委員會台北榮民總醫院八十三年四月七日（八三）北總內
    字第Ｏ三Ｏ五九號函附卷可按。揆諸目前涉嫌施用毒品之案件，絕大多數均委由
    縣、市衛生局檢驗，而現行衛生局對於尿液安非他命或嗎啡檢驗之方法，有免疫
    學分析法及ＴＯＸＩ－ＬＡＢ等，這些方法均屬於篩檢檢驗，確有「偽陽性反應
    」之可能（行政院國軍退除役官兵輔道委員會榮民總醫院八十三年三月一日（八
    三）北總內字第０一八五號函及八十七年十月十四日（八七）北總內字第二二二
    四０號函參照），已如上述。然查「免疫分析法」具有快速、簡易、敏感度高等
    優點，雖有特定性不足且具交叉反應易造成誤判之缺點，而「氣相層析譜法結果
    」雖精確，亦有步驟繁複、技術性、高部分方法敏感度不足、操作上易生錯誤之
    缺點，足徵上開二種檢驗方法優劣互見，非必須以氣相層析質譜議法檢驗始能得
    確切之證明力。另法務部調查局八十五年九月二十六日八五發技（一）字第八五
    一一四九五二號函亦認為，單以免疫分析法檢驗尿液，有可能因交叉反應，而對
    服用幾種其他非煙毒或申基安非他命藥物者之尿液產生偽陽性之結果，然若搭配
    「ＴＯＸＩ－ＬＡＢ」（薄層分析法），應可摒除絕大部分之偽陽性問題。又本
    件系爭雲林縣衛生局煙毒尿液檢驗成績書，經本院查詢結果（見附卷之本院公務
    電話紀錄表），雲林縣衛生局煙毒尿液檢驗方法，乃係以「ＴＤＸ（即酵素免疫
    分析法）」及「ＴＯＸＩ－ＬＡＢ」檢驗法交叉比對，經由「篩選」及「確認」
    程序為之，是據上揭法務部調查局函之說明，雲林縣衛生局煙毒尿液檢驗成績書
    之檢驗結果，應可摒除絕大部分之偽陽性問題，其檢驗結果自非不可信。又法院
    因發現實體真實之必要，應依職權調查證據，刑事訴訟法第一百六十三條第一項
    訂有明文；故審理事實之法院，對於被告之犯罪證據，應從各方面詳予調查，以
    期發現真實，苟非調查之途徑已窮，而被告之犯罪嫌疑仍屬不能證明，要難遽為
    無罪之判斷，亦有最高法院二十五年度上字第三七０六號判例足資參照。本件原
    審法院對於雲林縣衛生局煙毒尿液檢驗成績書所為之鑑定，若認有以「氣相層析
    質譜議」分析法確認之必要，本於實體真實發現之原則，自得依職權函請相關單
    位調查鑑定，原審未積極地將扣案被告尿液送相關機關以「氣相層析質譜議」分
    析法確認，卻消極地以聲請人舉證責任未臻翔實，即遽認本件聲請無理由而予裁
    定駁回，亦殊嫌擅斷。檢察官抗告意旨指摘原裁定不當，非無理由，自應由本院
    將原裁定撤銷，發回臺灣雲林地方法院更為適當之裁定。
四、據上論斷，應依刑事訴訟法第四百十三條，裁定如主文。
中    華    民    國      八十九      年      十二      月      十九    日
                                  臺灣高等法院臺南分院刑事第一庭
                                      審判長法官  鄭    文    肅
                                            法官  楊    明    章
                                            法官  王    浦    傑
右正本證明與原本無異。
不得抗告。
                                      法院書記官  蔡    振    豐
中    華    民    國      八十九      年      十二      月      二十    日


司法院資訊處製作；財團法人民間司法改革基金會備份。
